臺灣高等法院臺中分院刑事裁定　　　　　　　　　　九十三年度交抗字第二三○號
　　抗　告　人　交通部公路總局臺中區監理所
　　代　表　人　陳增義
　　受 處分 人　甲○○
右抗告人，因受處分人違反道路交通管理處罰條例案件，不服臺灣臺中地方法院中華
民國九十三年二月二十六日裁定（九十二年交聲字第一二六六號），提起抗告，本院
裁定如左：
    主  文
原裁定撤銷，發回臺灣臺中地方法院。
    理  由
一、抗告意旨詳如附件所載。
二、原處分機關略以：本案係嘉義市警察局交通隊、臺中市警察局交通隊以ＬＡ00
    00000號、Ｇ00000000號舉發通知單，舉發受處分人甲○○所有之
    車號五Ｑ─九四五三號自小客車，於民國九十二年四月十四日九時四十分許、九
    十二年四月十九日八時四十分許，有舉發通知單所載之違規事實，受處分人未於
    應到案日期前提出申訴，該所遂於九十二年十一月二十五日以中監違字第裁六○
    ─ＬＡ0000000號、Ｇ00000000號裁決書，分別裁處罰鍰新臺幣
    一千八百元、二千四百元，逾期依裁決書處罰主文規定裁處，於法並無不合等語
    。異議人即受處分人甲○○，則以其並未收受舉發通知單及照片，確有此違規罰
    款，希望能有具體實證，聲明異議云云。
三、按汽車駕駛人不遵守交通標誌、標線、號誌指示者，處新臺幣九百元以上一千八
    百元以下罰鍰外。汽車駕駛人，行車速度，超過規定之最高時速，處新臺幣一千
    二百元以上二千四百元以下罰鍰，道路交通管理處罰條例第六十條第二項第三款
    、四十條第一項，分別定有明文。另按，汽車違反道路交通管理事件，以科學儀
    器取得違規證據資料，足資認定其違規事實者，得逕行舉發之，逕行舉發，應記
    明車輛牌照號碼、車型等可資辨明之資料，查明汽車所有人姓名或名稱、住址，
    並以該汽車所有人為被通知人製單舉發之，由舉發機關送達被通知人。再按，送
    達，不能依前二條規定為之者，得將文書寄存送達地之地方自治或警察機關，並
    作送達通知書兩份，一份黏貼於應受送達人住居所、事務所、營業所或其就業處
    所門首，另一份交由鄰居轉交或置於該送達處所信箱或其他適當位置，以為送達
    。前項情形，由郵政機關為送達者，得將文書寄存於送達地之郵政機關。寄存機
    關自收受寄存文書之日起，應保存三個月，亦為行政程序法第七十四條所明定。
四、原審裁定略以：『本件受處分人即異議人甲○○所有之車號五Ｑ─九四五三號自
    小客車於於九十二年四月十四日九時四十分許、九十二年四月十九日八時四十分
    許有各該舉發通知單所載之違規事實，分別為嘉義市警察局交通隊、臺中市警察
    局交通隊依採證照片逕行舉發，並掣開舉發通知單等情，有ＬＡ0000000
    號、Ｇ00000000號號舉發通知單等在卷可稽，是以本件受處人有各該舉
    發通知單之違規事實明確，應可認定。又查，前揭舉發通知單業由原舉發機關分
    別於九十二年六月十八日及九十二年七月九日依郵務送達方式寄發至受處分人之
    戶籍地即「臺中市○○路○段二一九號三樓」，嗣由郵政機關（臺中市○○路郵
    局）依法為寄存送達，此有戶役政連結作業個人資料查詢表、嘉義市警察局九十
    二年九月二十二日嘉市警交字第０９２０００８８０６號函、臺中市警察局九十
    二年十一月二十七日中市警交字第０９２００２１７２８號函各一紙在卷可稽，
    從而，受處分人所有之車號五Ｑ─九四五三號自小客車既有前揭違規行為，且舉
    發單依其當時之戶籍地址即汽車登記住址寄存送達，已生送達之效力。受處分人
    既有違規之事實及舉發通知單已生送達之效力，裁決機關本於職權，依法裁罰，
    自無不當』，但認：
  1.裁決機關以異議人因逾期限內到案，復依違反道路交通管理事件統一裁罰標準表
    規定：逾期者，處罰鍰新臺幣二千四百元，一千八百元，以加重罰鍰方式裁處。
    然該統一裁罰標準表係依有否自動到案裁決及是否期限內繳納及逾期繳納日數而
    對同一違規事實為不同之金額之裁罰。本件受處分人所應受領之舉發違反道路交
    通事件通知書係依法為寄存送達而生送達之效力，固無是否送達之問題，然該舉
    發違反道路交通事件通知書既為寄存送達，則受處分人自無從得知業經受違規之
    舉發，事實上根本無法自行到案接受裁決或依限繳納罰鍰。
  2.況且，本件違規單上之應到案日期分別為九十二年五月三十日前及九十二年六月
    十六日前，本件之寄存送達日期則為九十二年六月十八日及九十二年七月九日，
    顯然在警察機關將通知書寄存於郵政機關之前，已逾應到案日期，受處分人實無
    從享有自行到案接受裁決或按期限繳納較低額罰鍰之利益。遂認『原處分機關援
    引違反道路交通管理事件統一裁罰標準表加倍裁處受處分人，即有未合，原處分
    自應撤銷，並由本院依道路交通管理處罰條例第六十條第二項第三款、四十條第
    一項裁罰（此部分金額應係一九００元之誤載）如主文第二項』，固非無見。
五、原審法官再於抗告人提起抗告狀後，提出法律意見書，略稱：
  1.本件原處分機關即抗告人交通部公路總局臺中區監理站抗告意旨略以：「惟於舉
    發單位辦理寄存送達，完成送達程序後，有關違反道路交通管理事件之裁罰，即
    非仍以通知單所載之應到案日期為裁罰之基準，而係另以送達發生送達效果時，
    為裁罰之基準，另依違反道路交通管理事件統一裁罰標準表之規定裁處；就寄存
    送達之時機，相關法令並無限制必須在違規通知單之應到案日期之內為之，舉發
    違規案件之警察單位，基於違規單郵寄退回辦理寄存送達之時程，必是逾越該違
    規單之應到案日之事實，而依法完成寄存送達程序即屬合法。裁罰機關依違規單
    已完成法定送達之事實，由完成送達之當日起算十五日之日期，為其新的應到案
    日期，而在該日期前，依規定以繳納最低額罰款，並不影響其違規單原應到案日
    期之原有權益，故本案原舉發警察單位依法在違規單應到案日期後，辦理公示送
    達之行政作為，並無不法，撤銷原處分顯有未洽」等語。
  2.按處理違反道路交通管理事件，有關文書送達之程序，依行政程序法之規定；行
    政程序法第七十四條之寄存送達，係對於當事人之不能依行政程序法第七十二條
    、第七十三條為送達，由郵政機關為送達者，得將文書寄存於送達地點之郵政機
    關。寄存機關自收受文書之日起，應保存三個月。是以原舉發機關依法為寄存送
    達，對於舉發通知單送達雖已合法生效，原處分機關本於職權，據此依法裁罰，
    固無不當，本意見書並非否認送達合法生效之效力，此先敘明。
  3.又按，本條例所定罰鍰之處罰，行為人接獲違反道路交通管理事件通知單後，於
    十五日內得不經裁決，逕依第九十二條第三項之罰鍰基準規定，向指定之處所繳
    納結案；不服舉發事實者，應於十五日內，向處罰機關「陳述意見」；其不依通
    知所定期限前往指定處所聽候裁決，且未依規定期限繳納罰鍰結案或向處罰機關
    「陳述意見」者，處罰機關得逕行裁決之；本條例之罰鍰基準、舉發、罰鍰繳納
    、向處罰機關「陳述意見」或裁決之處理程序、易處吊扣汽車牌照或駕駛執照基
    準及繳納機構等事項之處理細則，由交通部會同內政部定之；違反本條例行為之
    處罰，處罰機關於裁罰時，應給予違規行為人陳述之機會。道路交通管理處罰條
    例第九條第一項、第九十二條第三項與違反道路交通管理事件統一裁罰基準即處
    理細則第四十條均定有明文。行政機關做成限制或剝奪人民自由或權利之行政處
    分前，應給予該處分相對人「陳述意見」之機會，行政程序法第一百零二條亦有
    明定。給予當事人陳述意見之機會，乃憲法上依法聽審原則不可缺少之成分，而
    給予陳述意見之機會，必已有受事實上之通知為前提，此即為前揭法令特予規定
    之意旨。本件原舉發機關對受處分人之戶籍郵寄該違規通知單，因無法送達，乃
    以寄存郵政機關方式辦理寄存送達，實際上受處分人確實無法知悉該公告內容，
    致使無從行使法律上賦予之陳述意見機會之權益，原舉發機關依法為寄存送達之
    程序即應謹慎行使，並應限縮其適用之時機與範圍。
  4.次按，對人民違反行政法上義務之行為科處罰鍰，涉及人民權利之限制，其處罰
    之構成要件及數額，應由法律定之。若法律就其構成要件，授權以命令為補充規
    定者，授權之內容及範圍應具體明確，然後據以發布命令，始符憲法第二十三條
    以法律限制人民權利之意旨。大法官解釋釋字第三一三號、第四○二號、第四九
    一號、第五二四號，迭有規定。本件原處分機關未依本條例第九條所明文：「行
    為人『接獲』違反道路交通管理事件通知單後」，始得於「十五日內得不經裁決
    ，逕依第九十二條第三項之罰鍰基準規定，向指定之處所繳納結案」之規定，已
    屬違反依法行政之原則。更逕自在無任何法令之依據下，任意擴張認定「惟於舉
    發單位辦理寄存送達，完成送達程序後，有關違反道路交通管理事件之裁罰，即
    非仍以通知單所載之應到案日期為裁罰之基準，而係另以送達發生送達效果時，
    為裁罰之基準，另依違反道路交通管理事件統一裁罰標準表之規定裁處」，其之
    裁量亦已超出法律明文及其授權之範圍，而有逾越。
  5.再按，「接獲」違規通知單，係屬事實行為，並非能以寄存送達來擬制此等事實
    之存在，何能以「已完成送達之事實」重新起算新的應到案日期，置受處分人之
    程序上利益與依通知所定期限向處罰機關陳述意見及繳納最低罰鍰結案之權益、
    享有自行到案接受裁決或按期限繳納較低額罰鍰之利益。末按，法律授權處罰機
    關一律依標準表規定之金額處以罰鍰，此屬法律授權主管機關就裁罰事宜所訂定
    之裁量基準，本寓有避免各行政機關於相同事件恣意為不同裁罰之功能，原處分
    機關應依循此等法令之意旨，謹慎裁量行使權限，其以完成寄存送達當日起算新
    應到案日期，易造成各舉發機關依其便宜行事而有恣意為不同裁罰標準之情形產
    生，亦有未洽云云。亦非無見。
六、惟按，依道路交通案件處理辦法第四條規定：聲明異議案件之處理，除準用刑事
    訴訟法有關規定外，依本辦法之規定處理之，道路交通刑事案件，其處理程序除
    仍適用刑事訴訟法有關規定外，依本辦法之規定處理之。同法第二十六條規定：
    抗告程序除準用刑事訴訟法有關規定外，並準用前章之規定。又依刑事訴訟法第
    六十二條規定：送達文書，除本章有特別規定外，準用民事訴訟法之規定。再依
    九十二年二月七日修正公布之民事訴訟法第一百三十八條第三項規定：寄存送達
    ，自寄存之日起，經十日發生效力，復依行政程序法第七十四條規定內容，顯見
    寄存送達係依法有效送達方法之一，應無庸置疑。再按，依戶籍法第二十八條、
    第二十九條等規定，登記之申請，由申請人以書面或言詞向戶政事務所為之，如
    有例外情形，可依同法第四十四條規定，由利害關係人為申請人，戶政事務所在
    同法第四十七條規定情形，亦得逕為登記，可見戶籍之登記申請，主管機關或利
  害關係人，除有特殊情形外，不得主動擅為，至為明顯。本件受處分人甲○○，
    依法院調取之戶籍謄本所示，自始至終設籍於臺中市○○路住址，則舉發機關依
    監理單位所登載上開住址，未依法變更登記前，依該住址送達並依法寄存送達，
    依上所述，難認無據，至受處分人何時前去領取文件或如何知悉，甚或不知悉，
    自應依法認定之。況且，揆諸實務送達之情形，不論係審理期日傳票或判決書之
    送達，當事人如係經寄存送達者，並非當然不知悉該期日而無從到庭，或無從具
    狀提起上訴，換言之，寄存送達如合法，不生公示送達問題，其未出庭所生失權
    效果，應由受送達人自行負責，如有回復原狀情形，亦可另行主張之，原審認定
    本件寄存送達合法，固屬正確之見解，然在毫無依據下，卻另認『然該舉發違反
    道路交通事件通知書既為寄存送達，則受處分人自無從得知業經受違規之舉發，
    事實上根本無法自行到案接受裁決或依限繳納罰鍰』，顯有違誤，難以採認。
七、又依「違反道路交通管理事件統一裁罰基準及處理細則」第十四條規定：填製通
    知單，應到案日期應距舉發日十五日，其屬逕行舉發者，其應到案之日期距舉發
    日為三十日，第二十九條第二項規定：前項移送期間其屬逕行舉發者，自違反行
    為日起三十日內為之，如有查證必要者，得延長之，但不得逾三個月，對照兩張
    系爭舉發違規單所載之填單日期九十二年四月三十日、九十二年五月十六日，與
    應到案日期九十二年五月三十日前、九十二年六月十六日前之所載，可見違規單
    所記載應到案日期之三十日期限，並非漫無標準，執法機關可恣意為之，執法機
    關亦無從任意訂定應到案日期或自行訂定更長期間之情事，是舉發機關於寄發違
    規單前，無從推知受處分人是否親收違規單，均以法定十五日或三十日為製填之
    標準，能否遽認有收受違規單者之送達，毫無爭議，而未實際收受或拒不收受者
    ，該期日之指定，即失所依據，顯非無疑。再者，依抗告機關所提抗告狀等資料
    ，受處分人如係經寄存送達者，以該送達生效日起，何時到案而有不同裁罰標準
    （參照違反道路交通管理事件統一裁罰標準表），依原審上開說明，固非有據，
    然違規件數繁多，送達不論係親自收受或寄存送達，甚或公示送達，如屬有效之
    送達，則當事人之權益，顯未受任何影響，是裁決機關上開便宜措施，是否即有
    侵害人民權益情形，仍有賴客觀事證加以證明之，從而，原審以前開理由，一面
    認定寄存送達合法，一面卻認應依原標準處罰云云，顯有違誤，抗告人執此指摘
    原裁定不當，非無理由，且有礙當事人之審級利益，應由本院撤銷發回，由原審
    本於確信見解另行依法裁判，以昭折服。
據上論斷，應依道路交通案件處理辦法第二十六條，刑事訴訟法第四百十三條前段，
裁定如主文。
中      華      民      國    九十三    年      三      月    三十一    日
                                   臺灣高等法院臺中分院刑事第二庭
                                         審判長法  官  羅  禮  政
                                               法  官  陳  欣  安
                                               法  官  蔡  聰  明
右正本證明與原本無異。
不得抗告。
                                               書記官  郭  振  祥
中     華     民     國     九十三     年      四      月      一       日
                                                                        Ｆ
